【裁判字號】    99,台上,5775
【裁判日期】    990916
【裁判案由】    強盜等罪
【裁判全文】
最高法院刑事判決            九十九年度台上字第五七七五號
上  訴  人  甲○○
            乙○○
            丙○○
            丁○○
            戊○○
上 列一 人
選任辯護人  湯應欽律師
上  訴  人  己○○  男民國○○年○月○○日生
                    身分證統一編號：Ｚ000000000
                    住台灣省台北縣板橋市○○路○段10號20
                    樓之1
                    （另案在台灣台北監獄執行）
選任辯護人  陳信亮律師
上列上訴人等因強盜等罪案件，不服台灣高等法院中華民國九十
八年四月十五日第二審判決（九十七年度上訴字第五五八二號，
起訴案號：台灣台北地方法院檢察署九十六年度偵字第六三一六
、一０三七八號），提起上訴，本院判決如下：
    主  文
原判決關於強盜部分撤銷，發回台灣高等法院。
其他上訴駁回。
    理  由
一、撤銷部分
本件原判決維持第一審論處上訴人甲○○、乙○○、丙○○、丁
○○、戊○○、己○○共同意圖為自己不法之所有，結夥三人以
上，以強暴、脅迫、至使不能抗拒，而使他人交付其物之判決，
駁回其等在第二審之上訴，固非無見。
惟查：（一）被告以外之人於審判外之言詞或書面陳述，除法律
有規定者外，不得作為證據，刑事訴訟法第一百五十九條第一項
定有明文。所謂法律有規定者，即包括同法第一百五十九條之一
至之五所規定傳聞證據例外具有證據能力之情形。故如欲採被告
以外之人於審判外之言詞或書面陳述為證據時，必須符合法律所
規定之例外情形，方得認其審判外之陳述有證據能力。原判決援
引卷附台北市第五信用合作社民國九十七年六月十九日北市五信
社中字第０七二號函、中國信託商業銀行九十七年六月十七日中
信銀集作字第九七五０七五六號函，資以認定上訴人等犯罪之論
據之一（見原判決第十九頁第五至八行）。然該等函文均屬被告
以外之人於審判外之書面陳述。原判決未說明該等證據何以有證
據能力，即逕採為不利於上訴人等認定之依據，自有理由不備之
違法。（二）有罪判決書之事實一欄，為判斷其適用法令當否之
準據，應將法院依職權認定與論罪科刑有關之事實，凡犯罪之時
間、地點、方法、態樣，均應為詳實之記載，然後於理由內逐一
說明其憑以認定之證據，並使事實認定與理由說明，互相適合，
方為合法。倘若事實未有記載，而理由加以說明，或事實已有記
載，而理由未予說明，或事實認定與理由說明，不相一致，或事
實或理由欄內之記載，前後齟齬，或事實認定與所採之證據不相
適合，按諸刑事訴訟法第三百七十九條第十四款規定，均為判決
不載理由，或所載理由矛盾，其判決當然違背法令。原判決事實
認定甲○○與乙○○基於意圖為自己不法所有之犯意聯絡，兩人
於九十六年二月中旬某日，在台北縣三重市某處，謀議以詐賭為
藉口強盜財物等情，理由並以證人甲○○於第一審所證內容為據
（見原判決第二十六頁第一行以下），然上開所陳縱使屬實，至
多僅能證明甲○○於九十六年二月中旬在三重與乙○○碰面時，
曾聊及吳老師多次在乙○○家中打牌輸錢，而懷疑遭詐賭之情，
陳述內容既無任何言及二人因此起意利用詐賭名義共同行搶之謀
議，原判決據此認定二人有於上開時、地謀議強盜犯行，事實認
定與所採證據顯不相適合，自有證據上理由矛盾之違誤。（三）
刑法上之強盜罪，以為自己或第三人不法所有之意圖為構成要件
之一，若奪取財物係基於他種目的，而非出於不法所有之意思者
，縱其行為違法，要不成立強盜罪。原審認定上訴人等有加重強
盜犯行，係以梅長鋼等人當庭所繪製麻將間打牌之人位置及卷附
麻將間照片，對照證人沈保岐在客廳之相關位置，認其至多僅能
看到庚○○左半側身軀，完全無法看見坐在庚○○右側之鄭美芝
，遑論看到兩人腳部活動之情形，且既發現，理應揭穿或提醒梅
長鋼，又案發當日梅長鋼經結算，反而贏新台幣二千三百元，足
證無詐賭之情形，所證目睹詐賭情形顯非可採（見原判決第二十
四頁第一行以下）。然上訴人等始終否認有本件加重強盜犯行，
均稱係為處理詐賭糾紛，且依沈保岐於偵審中所證：「我有看到
兩個女生在踢腳，所以打電話給甲○○請他快來接手的時候，有
好心提醒他一下」、「麻將間的門一直都是開著」、「當天我有
進去麻將間二、三次。並非一直在客廳，看一下，繞一下，不可
能一直在客廳，每次大約三、四分鐘，打一、二將都有看到踢腳
動作」、「我看到二個人的腳，我看到的時候都有在踩，很難說
踩腳的頻率為何，因為我不知道他們要如何要牌」、「打電話之
前，我不認識甲○○」、「我所以打電話是梅長鋼給我的」、「
我當下感覺就是他們在詐賭，很明顯」、「現場我不方便向梅長
鋼說，在路上就有跟梅長鋼，說他們好像在詐賭，他們二個女士
在踢腳」（見九十六年度偵字第六三一六號卷(二)第四十二頁、第
一審卷(二)第九十三至一０七頁）。如果無訛，沈保岐似有多次出
入麻將間，並非一直在客廳呆坐，庚○○等人打牌過程中，座位
亦曾輪換，與原判決所認定現場情況並不相同，況鄭美芝、庚○
○亦均自承打麻將的時候腳有發生碰撞之情（見原判決第二十五
頁第四行以下），復依卷附通話記錄，沈保岐於當日下午五時十
分許，有以行動電話與甲○○通聯，所言似非無據，此對上訴人
等有利。而沈保岐身為梅長鋼下屬，在僅是心疑詐賭情況下，未
當場揭穿或提醒梅長鋼，似與常情無違，況詐賭行為涉及行為人
之技術及運氣，也並非每次都要贏錢，梅長鋼當日雖未輸錢，亦
不能依此遽論無詐賭行為。又原判決事實及理由均認定，甲○○
因一時事忙無法抽身，乃於當日十三時許委請不知情友人梅長鋼
充當牌腳（墊腳）等情，既認定甲○○與乙○○係出於強盜預謀
，則何以大費周章牽扯不知情之梅長鋼（及沈保岐）作為牌腳，
滋生變數與困難？且既為強盜之洗劫行為，何以未要在場之辛○
○交出身上之現款及提款卡供取現金？上訴人等對庚○○等三人
施以恫嚇或妨害自由等不法行為，其目的究為強盜財物抑迫使其
等賠償因詐賭之損失？即非無深入研求之餘地。原審對此未詳加
調查釐清，遽認上訴人等有強盜犯行，難謂無應於審判期日調查
之證據而未予調查之違法。以上，或係上訴意旨所指摘，或為本
院得依職權調查之事項，應認原判決有撤銷發回更審之原因。
二、駁回部分
按刑事訴訟法第三百七十六條所列各罪之案件，經第二審判決者
，不得上訴於第三審法院，法有明文。本件上訴人等以不正方法
由自動付款設備取得他人之物部分，原審係依刑法第三百三十九
條之二論處罪刑，核屬刑事訴訟法第三百七十六條第一款之案件
。依首開說明，既經第二審判決，自不得上訴於第三審法院，上
訴人等竟復就之提起上訴，顯為法所不許。其此部分上訴為不合
法，均應予駁回。
據上論結，應依刑事訴訟法第三百九十五條前段、第三百九十七
條、第四百零一條，判決如主文。
中    華    民    國  九十九  年    九    月   十六   日
                      最高法院刑事第十一庭
                          審判長法官  石  木  欽
                                法官  洪  佳  濱
                                法官  韓  金  秀
                                法官  段  景  榕
                                法官  周  煙  平
本件正本證明與原本無異
                                      書  記  官
中    華    民    國  九十九  年    九    月  二十四  日
                                                       s

司法院資訊處製作；財團法人民間司法改革基金會備份。
